臺灣高等法院民事判決　　　　　　　　　99年度上字第1108號
上　訴　人　楊德村
訴訟代理人　林　凱律師
　　　　　　李德正律師
複　代理人　蔡文傑律師
被　上訴人　中國信託商業銀行股份有限公司
法定代理人　辜濂松
訴訟代理人　何宣鋐
　　　　　　黃馨瑩
被　上訴人　國泰世華商業銀行股份有限公司
法定代理人　汪國華
訴訟代理人　劉乃綺
　　　　　　黃怡玲
　　　　　　馮佳慧
被　上訴人　台新國際商業銀行股份有限公司
法定代理人　蔡榮棟
訴訟代理人　張素蓉
　　　　　　林全濬
　　　　　　吳翠靚
　　　　　　宋志鴻
　　　　　　楊長晃
　　　　　　吳俊良
　　　　　　陳浩茹
被　上訴人　台北富邦商業銀行股份有限公司
法定代理人　蔡明忠
訴訟代理人　盧松永
上列當事人間確認債權不存在事件，上訴人對於中華民國99年6
月18日臺灣臺北地方法院99年度訴字第633號第一審判決提起上
訴，上訴人並為聲明之減縮，本院於100年7月5日言詞辯論終結
，判決如下：
    主    文
上訴駁回。
第二審訴訟費用（除確定部分外）由上訴人負擔。
    事    實    及    理    由
一、程序部分：
  (一)按「訴狀送達後，原告不得將原訴變更或追加他訴。但有下
    列各款情形之一者，不在此限：三、擴張或減縮應受判決事
    項之聲明者」，民事訴訟法第255條第1項第3款定有明文；
    並依同法第446條第1項適用於第二審程序。查上訴人於原審
    訴請：「(一)確認被上訴人中國信託商業銀行股份有限公司（
    下稱中信銀行）對上訴人如附表一示新台幣（下同）64萬9
    000元借款債權不存在；中信銀行應給付上訴人64萬9000元
    及自民國（下同）98年9月12日起至清償日止按年息百分之
    五計算利息。(二)確認被上訴人國泰世華商業銀行股份有限公
    司（下稱國泰世華銀行）對上訴人如附表二所示48萬6588元
    借款債權不存在；國泰世華銀行應給付上訴人48萬6588元及
    自98年9月12日起至清償日止按年息百分之五計算利息。(三)
    確認被上訴人台新國際商業銀行股份有限公司（下稱台新銀
    行）對上訴人如附表三所示24萬元借款債權不存在；台新銀
    行應給付上訴人24萬元，及自98年9 月12日起至清償日止按
    年息百分之5計算之利息。(四)確認被上訴人台北富邦商業銀
    行股份有限公司（下稱台北富邦銀行）對上訴人如附表四所
    示25萬元借款債權不存在；富邦銀行應給付上訴人25萬元，
    及自98年9月12日起至清償日止，按年息百分之五計算之利
    息」。原審駁回上訴人全部請求，上訴人嗣就敗訴部分上訴
    並為同一聲明（見本院卷(一)第48頁背面）；迨本院99年12月
    2日準備程序，上訴人減縮金錢給付部分，減縮後上訴聲明
    為：「(一)原判決駁回上訴人後開第(二)至(五)項之訴部分廢棄。
    (二)確認中信銀行對上訴人如附表一所示64萬9000元借款債權
    不存在。(三)確認國泰世華銀行對上訴人如附表二所示48萬
    6588元借款債權不存在。(四)確認台新銀行對上訴人如附表三
    所示24 萬元借款債權不存在。(五)確認台北富邦銀行對上訴
    人如附表四所示25萬元借款債權不存在」（見本院卷(一)第
    130頁正面筆錄、卷(二)第96頁背面），合於上開規定，應予
    准許。
  (二)台新銀行法定代理人於100年4月20日變更為蔡榮棟，並具狀
    承受訴訟（本院卷(二)第41頁），亦應准許。
二、上訴人主張：上訴人前向被上訴人申辦信用卡。92年3月1日
    ，上訴人經訴外人阿克蘇諾貝爾股份有限公司（下稱阿克蘇
    公司）派赴越南，遂將中信銀行信用卡交付同事即訴外人李
    琳標，以繳納信用卡帳款。李琳標嗣在阿克蘇公司收受國泰
    世華銀行、台新銀行、台北富邦銀行寄交上訴人之信用卡，
    竟擅自開卡並向各銀行申請預借現金功能。自92年7月28 日
    起至94年11月24日止，李琳標多次持信用卡至自動櫃員機，
    輸入密碼預借現金，先後盜領附表一至四所示金錢，共計
    162萬5588元。上訴人返台後，李琳標為掩飾盜用信用卡情
    事，於95年5月10日，就162萬5588元等債務，以上訴人名義
    與9家債權銀行協議（下稱95年協議），約定自95年5月起，
    分60期攤還，每月應給付債權銀行5萬1702元，由債權銀行
    按債權比例分配之，並偽簽上訴人姓名於協議書。嗣上訴人
    對中信銀行訴請確認60萬元通信貸款債務不存在（下稱前案
    ）勝訴確定，遂於97年7月8日，再與前述9家債權銀行成立
    第二次協議（下稱97年協議），約定自97年7月起，分35 期
    ，每月給付債權銀行4萬3962元，債權銀行按債權分配之；
    上訴人現已付清全額款項。但是系爭162萬5588元並非上訴
    人所借貸，故兩造間並無借貸關係，爰訴請確認附表一至四
    借款債務不存在等語〔於原審聲明（省略二審減縮部分）：
    (1)確認中信銀行對上訴人如附表一所示64萬9000元借款債權
    不存在。(2)確認國泰世華銀行對上訴人如附表二所示48萬
    6588元借款債權不存在。(3)確認台新銀行對上訴人如附表三
    所示24萬元借款債權不存在。(4)確認台北富邦銀行對上訴人
    如附表四所示25萬元借款債權不存在。原審為上訴人全部敗
    訴判決，上訴人提起上訴並減縮聲明如前）。並上訴聲明：
    (一)原判決駁回上訴人後開第(二)至(五)項之訴部分廢棄。(二)確認
    中信銀行對上訴人如附表一所示64萬9000元借款債權不存在
    。(三)確認國泰世華銀行對上訴人如附表二所示48萬6588元借
    款債權不存在。(四)確認台新銀行對上訴人如附表三所示24萬
    元借款債權不存在。(五)確認台北富邦銀行對上訴人如附表四
    所示25萬元借款債權不存在
三、被上訴人則以：上訴人已按97年協議清償借貸債務，借貸關
    係業已消滅，其就過去法律關係提起消極確認之訴，並無確
    認利益。何況，持卡人依信用卡契約應妥善保管信用卡，不
    得交予第三人，且自動化設備僅以密碼辨識客戶，無從分辨
    持卡人是否即係信用卡名義人；故附表一至四借款仍應由上
    訴人承擔債務。上訴人與李琳標間授權約定，並不得對抗善
    意無過失之第三人（被上訴人）。何況，李琳標冒名簽訂95
    年協議後，上訴人仍依該件協議還款，事後更與被上訴人成
    立97年協議，顯已承認系爭162萬5588元借款債務，協議條
    款並無顯失公平情事等語，資為抗辯。均答辯聲明：上訴駁
    回。
四、兩造不爭執事實：
  (一)89年至92年間，上訴人向被上訴人分別申請信用卡，並簽立
    信用卡使用契約，約定將信用卡寄至阿克蘇公司。92年3月
    1日，阿克蘇公司指派至上訴人至越南工作，上訴人委託李
    琳標為其繳納信用卡帳款，除告知李琳標領取薪資繳付，並
    交付中信銀行信用卡，委請其以信用卡預借現金以繳納不足
    款項。上訴人出國工作後，國泰世華銀行、台新銀行與台北
    富邦銀行分別將信用卡寄至阿克蘇公司（國泰世華銀行與台
    新銀行係換發新卡）。
  (二)自92年7月28日起至94年11月24日止，上述信用卡分別於附
    表一至四時間向被上訴人預借現金，即中信銀行64萬9000元
    、國泰世華銀行48萬6588元（含92年7月28日使用0000-0000
    -0000-0000號代償卡，因而借款15萬6588元）、台新銀行24
    萬元、台北富邦銀行25萬元。合計162萬5588元（649,000+4
    86,588++240,000+250,000= 1,625,588）
  (三)李琳標因冒名通信貸60萬元、前開擅自預借現金行為，經台
    灣桃園地方法院檢察署檢察官認定涉有偽造文書等罪，以96
    年度偵緝字第1009號提起公訴，後經臺灣桃園地方法院98年
    度訴字第336號刑事判決處有期徒刑9月確定。（見原審卷(一)
    第8至12頁）
  (四)95年5月10日，李琳標冒用上訴人名義，與9家債權銀行（含
    被上訴人）就162萬5588元等債務達成協議（即95年協議）
    ，約定上訴人自95年5月起，分60期，每月給付5萬1702元，
    由債權銀行按債權比例分配之。李琳標並偽簽上訴人姓名於
    協議書（見原審卷(一)第13至15頁）
  (五)上訴人以李琳標冒名向中信銀行辦理通信貸款60萬元為由，
    訴請確認中信銀行60萬元借款債權不存在（即前案）。原法
    院96年度訴字第828號判決駁回上訴人請求，本院97年5月14
    日96年度上易字第770號民事判決廢棄第一審判決，確認中
    信銀行對上訴人60萬元借款債權不存在勝訴確定。（見原審
    卷(一)16至18頁）
  (六)97年7月8日，上訴人與前述9家債權銀行，就162萬5588元等
    債務另成立97年協議，約定上訴人自97年7月起，分35期，
    每月給付4萬3962元，由債權銀行按債權比例分配之。上訴
    人已於100年6月間付清款項。（見原審卷(一)第19至21頁；本
    院卷(二)第61頁背面筆錄、第76頁正反面筆錄、第129頁）
  (七)上訴人迄未向被上訴人掛失前述信用卡。
五、本件爭點為：(一)上訴人有無確認利益？(二)李琳標是否逾越權
    限、無權代理使用上訴人信用卡？茲就兩造論點分述如下。
六、關於上訴人有無確認利益：
    上訴人主張附表一至四所示各筆消費均非其所為，被上訴人
    系爭162萬5588元借款債權並不存在；上訴人為維持信用而
    支付95年協議款項。迨前案訴勝訴確定後，應銀行要求而簽
    立97年協議；但協議內容顯失公平，且上訴人並無意承認李
    琳標不法行為，故得訴請確認系爭162萬5588元借貸關係不
    存在云云。被上訴人辯稱上訴人已付清97年協議款項，兩造
    債權債務已消滅，上訴人並無確認利益。何況，持卡人本應
    妥善保管信用卡，且自動化設備僅以密碼辨識客戶，無從分
    辨持卡人是否係信用卡名義人，故上訴人應就162萬5588元
    借貸負責。李琳標冒名簽訂95年協議後，上訴人既依協議還
    款，事後又與被上訴人成立97年協議，顯已承認系爭162萬
    5588元借款債務等語。經查：
  (一)按「確認法律關係之訴，非原告有即受確認判決之法律上利
    益者，不得提起之」，民事訴訟法第247條第1項前段定有明
    文。確認法律關係成立或不成立之訴，以確認現在之法律關
    係為限，如已過去或將來應發生之法律關係，則不得為此訴
    之標的（最高法院49年台上字第1813號判例意旨參照）。民
    事訴訟法第247條所謂即受確認判決之法律上利益，須因法
    律關係之存否不明確，致原告在私法上之地位有受侵害之危
    險，而此項危險得以對於被告之確認判決除去之者，始為存
    在（最高法院27年上字第316號判例意旨參照）。按過去不
    成立之法律關係，經延至目前仍繼續不存在時，即不失為現
    在之法律關係。如對於該法律關係存在與否，有即受確認判
    決之法律上利益者，自非不得就該現在繼續不存在之法律關
    係提起確認之訴。查本件兩造對系爭抵押債權是否存在既有
    爭執，縱該抵押權業經執行終結而已塗銷登記，仍不失為現
    在之法律關係，應有即受確認判決之法律上利益（最高法院
    100年度台上字第312號判決意旨參照）。
  (二)查附表一至四消費款162萬5588元，前經李琳標冒用上訴人
    名義，於95年5月10日與9家債權銀行（含被上訴人）成立95
    年協議，約定上訴人分60期還款，並於協議書偽簽上訴人姓
    名。嗣上訴人主張中信銀行之通信貸款60萬元係李琳標冒貸
    ，經前案二審於97年5月14日判決上訴人勝訴確定。97年7月
    8 日，上訴人復與前開9家債權銀行成立97年協議，約定上
    訴人自97年7月起，分35期還款；已於100年6月間全部清償
    （見不爭執事項第(四)至(六)項）。但是上訴人於李琳標冒簽95
    年協議後，乃至於前案於97年5月14日判決上訴人勝訴確定
    後，竟未訴請確認系爭162萬5588元債務不存在，反而於97
    年7 月8日，與9家銀行（含被上訴人）針對162萬5588元借
    款等債務訂立97年協議；上訴人有無確認利益，應視97年協
    議之性質及效力而定。茲上訴人既與9家銀行（含被上訴人
    ）互相讓步以終止借貸爭執，故97年協議屬和解性質，業已
    取代162萬5588元借貸關係。則上訴人訴請確認過去之162萬
    5588元借貸債務不存在，即無確認利益可言。縱認97年協議
    僅係確認性質和解，162萬5588元借貸關係仍存在，上訴人
    就此提起消極確認訴訟時，亦應受97年協議效果所拘束（最
    高法院82年度台上字第993號判決意旨參照），故本件並無
    確認利益。再者，上訴人既主張162萬5588元借款債務不存
    在，當無清償之理；惟上訴人仍依據97年協議分期付清全部
    款項；顯與其否認應受債務拘束之理由互相矛盾，故上訴人
    訴請確認162萬5588元借款債務不存在，實非可採。
  (三)上訴人固稱其信用必須維持，始依李琳標冒簽之95年協議付
    款；於前案勝訴確定後，為扣除該筆60萬元款項，受銀行要
    求而改簽97年協議。但是97年協議內容顯失公平，且上訴人
    並無意承認李琳標不法行為云云。然而，上訴人既否認中信
    銀行上開60萬借貸，因而提起消極確認訴訟，並於97年5 月
    14日經前案二審判決勝訴確定（見不爭執事項(五)），足證上
    訴人瞭解李琳標擅自以上訴人名義所為借貸、協議，對上訴
    人並無拘束力，且得以消極確認訴訟等方式保障權益、解決
    糾紛。則上訴人於前案勝訴確定後，竟未採取同一方式就系
    爭162萬5588元提起消極確認訴訟；反而於97年7月8日，再
    度與債權銀行（含被上訴人）簽立97年協議，益徵上訴人決
    定就李琳標所消費162萬5588元負責，始同意簽署97年協議
    。上訴人空言97年協議係銀行制式範本，定型化條款要求上
    訴人包裹承認各筆債務，並無任何磋商餘地，顯失公平云云
    ；尚無可採。上訴人既無確認利益，故上訴人與李琳標內部
    關係（逾越權限、無權代理等節），即無探究之必要。
七、綜上所述，上訴人主張附表一至四所示各筆消費，均係李琳
    標擅自以上訴人信用卡消費，系爭162萬5588元借款債務並
    不存在。95年5月10日李琳標冒用上訴人名義，就系爭162萬
    5588元借款債務及其他債務，與9家銀行（含被上訴人）簽
    署95年協議；迨上訴人於前案訴勝訴確定後，因債權銀行要
    求，上訴人始與銀行另行簽立97年協議，但97年協議內容顯
    失公平，且上訴人並無意承認李琳標不法行為，得訴請確認
    系爭162萬5588元借貸關係不存在云云，尚非可取。被上訴
    人辯稱李琳標冒名簽定95年協議後，上訴人即按照協議還款
    ，迨上訴人於前案勝訴確定後，上訴人與9家銀行（含被上
    訴人）簽立97年協議，且於100年6月付清全部款項；故上訴
    人就過去之162萬5588元借貸關係，並無確認利益等語，應
    屬可信。從而，上訴人就附表一至四之借貸關係提起消極確
    認之訴，請求確認「(1)中信銀行對上訴人就附表一所示64萬
    9000元借款債權不存在。(2)國泰世華銀行對上訴人就附表二
    所示48萬6588元借款債權不存在。(3)台新銀行對上訴人如附
    表三所示24萬元借款債權不存在。(4)台北富邦銀行對上訴人
    如附表四所示25萬元借款債權不存在」，為無理由，應予駁
    回。是則原審依此駁回其訴，經核並無違誤，上訴意旨指摘
    原判決此部分不當，求予廢棄改判，為無理由，應予駁回。
八、本件為判決基礎之事證已明，兩造其餘主張、陳述及所提證
    據，經審酌後，認均與本件結論無礙，不再一一論列，併予
    敘明。
九、據上論結，本件上訴為無理由，爰判決如主文。
中    華    民    國   100    年    7     月    19    日
                    民事第十七庭
                        審判長法  官 藍文祥
                              法  官 陳麗芬
                              法  官 吳燁山
正本係照原本作成。
如不服本判決，應於收受送達後20日內向本院提出上訴書狀，其
未表明上訴理由者，應於提出上訴後20日內向本院補提理由書狀
（均須按他造當事人之人數附繕本）上訴時應提出委任律師或具
有律師資格之人之委任狀；委任有律師資格者，另應附具律師資
格證書及釋明委任人與受任人有民事訴訟法第466條之1第1項但
書或第2項（詳附註）所定關係之釋明文書影本。如委任律師提
起上訴者，應一併繳納上訴審裁判費。
中    華    民    國   100    年    7     月    20    日
                              書記官 于  誠
附註：
民事訴訟法第466條之1（第1項、第2項）：
對於第二審判決上訴，上訴人應委任律師為訴訟代理人。但上訴
人或其他法定代理人具有律師資格者，不在此限。
上訴人之配偶、三親等內之血親、二親等內之姻親，或上訴人為
法人、中央或地方機關時，其所屬專任人員具有律師資格並經法
院認為適當者，亦得為第三審訴訟代理人。
附表一：中信銀行部分〔小計：新台幣（下同）64萬9000元，
        附表一至四合計162萬5588元〕
┌────┬──────────┬──────────┐
│  編號  │    預借現金日期    │    預借現金金額    │
├────┼──────────┼──────────┤
│      │    92年8 月12日    │     2萬元          │
├────┼──────────┼──────────┤
│      │    92年8 月16日    │     8萬元          │
├────┼──────────┼──────────┤
│      │    92年9 月2 日    │     2萬元          │
├────┼──────────┼──────────┤
│      │    92年9 月15日    │     2萬元          │
├────┼──────────┼──────────┤
│      │    92年10月7 日    │     4萬元          │
├────┼──────────┼──────────┤
│      │    92年11月21日    │     1萬8000元      │
├────┼──────────┼──────────┤
│      │    93年1 月29日    │     3萬元          │
├────┼──────────┼──────────┤
│      │    93年2 月17日    │     2萬4000元      │
├────┼──────────┼──────────┤
│      │    93年2 月24日    │     3萬元          │
├────┼──────────┼──────────┤
│      │    93年2 月28日    │     2萬元          │
├────┼──────────┼──────────┤
│      │    93年3 月19日    │     2萬元          │
├────┼──────────┼──────────┤
│      │    93年3 月25日    │     3萬元          │
├────┼──────────┼──────────┤
│      │    93年3 月26日    │     4萬元          │
├────┼──────────┼──────────┤
│      │    93年8 月2 日    │     3萬元          │
├────┼──────────┼──────────┤
│      │    93年8 月10日    │     3萬元          │
├────┼──────────┼──────────┤
│      │    93年8 月29日    │     5萬元          │
├────┼──────────┼──────────┤
│      │    93年12月23日    │     3萬元          │
├────┼──────────┼──────────┤
│      │    93年12月25日    │     7000元         │
├────┼──────────┼──────────┤
│      │    94年1 月26日    │     1萬4000元      │
├────┼──────────┼──────────┤
│      │    94年2 月25日    │     1萬5000元      │
├────┼──────────┼──────────┤
│      │    94年3 月15日    │     1萬元          │
├────┼──────────┼──────────┤
│      │    94年5 月26日    │     2萬元          │
├────┼──────────┼──────────┤
│      │    94年5 月28日    │     7000元         │
├────┼──────────┼──────────┤
│      │    94年8 月3 日    │     9000元         │
├────┼──────────┼──────────┤
│      │    94年9 月16日    │     2萬元          │
├────┼──────────┼──────────┤
│      │    94年10月26日    │     1萬5000元      │
└────┴──────────┴──────────┘
附表二：國泰世華銀行部分（小計：48萬6588元）
┌────┬──────────┬──────────┐
│  編號  │    預借現金日期    │    預借現金金額    │
├────┼──────────┼──────────┤
│      │    92年7 月28日    │     15萬6588元     │
├────┼──────────┼──────────┤
│      │    93年8 月20日    │     6萬元          │
├────┼──────────┼──────────┤
│      │    93年8 月23日    │     4萬元          │
├────┼──────────┼──────────┤
│      │    93年8 月25日    │     4萬元          │
├────┼──────────┼──────────┤
│      │    93年8 月27日    │     4萬元          │
├────┼──────────┼──────────┤
│      │    93年8 月28日    │     7萬元          │
├────┼──────────┼──────────┤
│      │    94年1 月17日    │     2萬元          │
├────┼──────────┼──────────┤
│      │    94年2 月23日    │     1萬5000元      │
├────┼──────────┼──────────┤
│      │    94年3 月23日    │     5000元         │
├────┼──────────┼──────────┤
│      │    94年6 月3 日    │     1萬元          │
├────┼──────────┼──────────┤
│      │    94年11月14日    │     1萬元          │
├────┼──────────┼──────────┤
│      │    94年11月17日    │     1萬元          │
├────┼──────────┼──────────┤
│      │    94年11月24日    │     1萬元          │
└────┴──────────┴──────────┘
附表三：台新銀行部分（小計：24萬元）
┌────┬──────────┬──────────┐
│  編號  │    預借現金日期    │    預借現金金額    │
├────┼──────────┼──────────┤
│      │    93年10月15日    │     2萬元          │
├────┼──────────┼──────────┤
│      │    93年10月17日    │     2萬元          │
├────┼──────────┼──────────┤
│      │    93年10月17日    │     2萬元          │
├────┼──────────┼──────────┤
│      │    93年11月1 日    │     2萬元          │
├────┼──────────┼──────────┤
│      │    93年11月4 日    │     2萬元          │
├────┼──────────┼──────────┤
│      │    93年11月9 日    │     2萬元          │
├────┼──────────┼──────────┤
│      │    93年11月11日    │     2萬元          │
├────┼──────────┼──────────┤
│      │    93年11月12日    │     1萬元          │
├────┼──────────┼──────────┤
│      │    93年11月24日    │     2萬元          │
├────┼──────────┼──────────┤
│      │    93年11月25日    │     2萬元          │
├────┼──────────┼──────────┤
│      │    93年11月26日    │     2萬元          │
├────┼──────────┼──────────┤
│      │    93年11月27日    │     2萬元          │
├────┼──────────┼──────────┤
│      │    93年12月25日    │     5000元         │
├────┼──────────┼──────────┤
│      │    94年1 月17日    │     5000元         │
└────┴──────────┴──────────┘
附表四：台北富邦銀行部分（小計：25萬元）
┌────┬──────────┬──────────┐
│  編號  │    預借現金日期    │    預借現金金額    │
├────┼──────────┼──────────┤
│      │    94年10月20日    │     2萬元          │
├────┼──────────┼──────────┤
│      │    94年10月26日    │     2萬元          │
├────┼──────────┼──────────┤
│      │    94年10月29日    │     1萬元          │
├────┼──────────┼──────────┤
│      │    94年11月1 日    │     2萬元          │
├────┼──────────┼──────────┤
│      │    94年11月2 日    │     2萬元          │
├────┼──────────┼──────────┤
│      │    94年11月9 日    │     2萬元          │
├────┼──────────┼──────────┤
│      │    94年11月10日    │     2萬元          │
├────┼──────────┼──────────┤
│      │    94年11月11日    │     2萬元          │
├────┼──────────┼──────────┤
│      │    94年11月13日    │     2萬元          │
├────┼──────────┼──────────┤
│      │    94年11月14日    │     2萬元          │
├────┼──────────┼──────────┤
│      │    94年11月15日    │     2萬元          │
├────┼──────────┼──────────┤
│      │    94年11月16日    │     2萬元          │
├────┼──────────┼──────────┤
│      │    94年11月17日    │     2萬元          │
└────┴──────────┴──────────┘